最高法院刑事判決　　　　　　　　　 111年度台上字第1951號
上　訴　人　呂昭賢



上列上訴人因違反洗錢防制法等罪案件，不服臺灣高等法院臺南
分院中華民國110年12月22日第二審判決（110年度金上訴字第10
81號，起訴案號：臺灣嘉義地方檢察署108年度偵字第8529號，1
09年度偵字第1666號），提起上訴，本院判決如下：
    主  文
上訴駁回。
    理  由
一、刑事訴訟法第377 條規定，上訴於第三審法院，非以判決違
    背法令為理由，不得為之。是提起第三審上訴，應以原判決
    違背法令為理由，係屬法定要件。如果上訴理由書狀並未依
    據卷內訴訟資料，具體指摘原判決不適用何種法則或如何適
    用不當，或所指摘原判決違法情事，顯與法律規定得為第三
    審上訴理由之違法情形，不相適合時，均應認其上訴為不合
    法律上之程式，予以駁回。至於原判決有無違法，與上訴是
    否以違法為理由，係屬二事。本件原判決認定上訴人呂昭賢
    有其事實欄及附表（下稱附表）編號1②、2②、3② 所載之
    共同洗錢、共同洗錢未遂等犯行明確，因而撤銷第一審關於
    附表編號1②、3②之科刑判決，改判仍依想像競合犯之規定
    ，從一重各論處上訴人共同洗錢、共同洗錢未遂等罪刑，並
    維持第一審關於附表編號2② 之科刑判決，駁回上訴人此部
    分在第二審之上訴，已詳細敘述其認定犯罪事實所憑之心證
    理由。
二、採證認事，係事實審法院之職權，其對證據證明力所為之判
    斷，如未違背證據法則、經驗法則與論理法則，復已敘述其
    憑以判斷之心證理由，即不能任意指為違法。原判決主要依
    憑證人王孝忠（即共同正犯）、蔡智濱、黃冠綸、陳祐翔、
    陳素蓉、洪世男、劉醇宗（以上3 人為被害人，下稱被害人
    ）等人之證述、上訴人之自白，及卷附客戶歷史交易清單、
    交易明細、監視器錄影畫面等為據，敘明上訴人與王孝忠基
    於犯意聯絡，於故買被害人失竊之賽鴿等贓物後，分別向被
    害人恐嚇取財，並要求依指示匯款至黃冠綸、陳祐翔提供之
    人頭帳戶（下稱人頭帳戶）內，再提領匯入黃冠綸帳戶內之
    款項而洗錢（即附表編號1②、2②）；匯入陳祐翔帳戶內之
    款項則因該帳戶遭凍結而洗錢未遂等旨，核其論斷，俱有卷
    存資料可憑，復與經驗法則、論理法則無違。原判決並已說
    明上訴人於取得人頭帳戶後，對被害人實施恐嚇取財，使被
    害人將款項匯入，各該匯入款項即係實施恐嚇取財犯罪而來
    ，屬洗錢防制法第3條第1款所規定之犯特定犯罪而取得之財
    物，又上訴人藉由人頭帳戶以掩飾、隱匿犯恐嚇取財罪所得
    之來源、去向，致使檢警難以辨識上訴人取得犯罪所得之不
    法性，或追查被害人匯入款項之去向，而形成追查之斷點及
    阻礙，其客觀上確有掩飾犯罪所得來源及去向之具體作為，
    且上訴人於原審並已自白此部分犯行，是上訴人辯稱其不知
    是洗錢行為云云，並不可採。至於上訴理由所指警員如何循
    線突破斷點而查獲上訴人犯有洗錢犯行，與上訴人製造斷點
    實施洗錢行為間，尚無關聯，是原判決即無上訴理由所指並
    未說明上訴人主觀犯意或客觀犯行之判決理由不備之違法。
    上訴理由就此部分並未依據卷內資料而為具體指摘，並非適
    法之上訴第三審之理由。
三、刑法第47條第1項累犯加重本刑之規定，依司法院釋字第775
    號解釋（下稱釋字第775 號解釋）意旨，尚不生違反憲法一
    行為不二罰原則之問題，惟其不分情節，基於累犯者有其特
    別惡性及對刑罰反應力薄弱等立法理由，一律加重最低本刑
    ，於不符合刑法第59條所定要件之情形下，致生行為人所受
    之刑罰超過其所應負擔罪責之個案，其人身自由因此遭受過
    苛之侵害部分，對人民受憲法第8 條保障之人身自由所為限
    制，不符憲法罪刑相當原則，且牴觸憲法第23條比例原則。
    於此範圍內，在有關機關依該解釋意旨修正刑法第47條前，
    為避免發生上述罪刑不相當之情形，法院就該個案應依該解
    釋意旨，裁量是否加重最低本刑。細繹前開解釋理由，並非
    宣告刑法累犯規定全部違憲，祗在法院認為依個案情節應量
    處最低法定刑，又無法適用刑法第59條酌量減輕其刑時，始
    得依該解釋意旨裁量不予加重。故而倘事實審法院已就個案
    犯罪情節，具體審酌行為人一切情狀及所應負擔之罪責，經
    裁量結果認依刑法第47條第1 項規定加重其最低本刑，而無
    過苛或罪刑不相當之情形者，即與上開解釋意旨無違。原判
    決依據釋字第775 號解釋意旨，並臺灣高等法院被告前案紀
    錄表，說明上訴人前因公共危險案件，經法院判處有期徒刑
    2月，於易科罰金執行完畢後，5年內故意再犯本件有期徒刑
    以上之各罪，為累犯，其對刑罰反應力薄弱，且其惡性查無
    上開解釋理由所稱經加重其刑將導致所受刑罰超過所應負擔
    罪責之情形，故依刑法第47條第1 項之規定，均加重其刑。
    此部分核屬原審刑罰權之適法行使，原判決雖未針對上訴人
    刑罰反應力薄弱、於本件犯罪具有特別惡性等事項更為詳細
    說明，然其於量刑理由欄已就上訴人之犯罪情節予以具體審
    酌，且其自為判決或維持第一審判決後之各罪宣告刑，已相
    當接近法定最低刑度，尚無因累犯加重其刑致有罪刑不相當
    之情形，即與釋字第775 號解釋意旨無違，亦無上訴理由所
    指判決理由不備之違法。上訴理由於此乃反覆爭執科刑輕重
    ，並未依據卷內資料而為具體指摘，難認係上訴第三審之適
    法理由。
四、綜合前述及其他上訴理由，經核係就原審採證認事、科刑職
    權之適法行使，徒憑己見，任指違法，難認已符合首揭法定
    之第三審上訴要件，應認其關於洗錢部分之上訴為違背法律
    上之程式，予以駁回。又刑事訴訟法第376條第1項各款所規
    定之案件，經第二審判決者，除第二審法院係撤銷第一審法
    院所為無罪、免訴、不受理或管轄錯誤之判決，並諭知有罪
    之判決，被告或得為被告利益上訴之人得提起上訴外，其餘
    均不得上訴於第三審法院，此為該條項所明定。原判決認上
    訴人犯故買贓物罪及想像競合犯刑法第346 條第1項、第3項
    恐嚇取財及恐嚇取財未遂等罪部分，核屬刑事訴訟法第 376
    條第1 項第7款、第6款不得上訴於第三審法院之案件（第一
    、二審均為有罪判決），上訴人猶對故買贓物罪部分提起上
    訴，顯為法所不許，而想像競合之前開洗錢既、未遂重罪部
    分之上訴既不合法，則上訴人所犯恐嚇取財既、未遂輕罪部
    分亦無從適用審判不可分之原則，併為實體上之審判，均應
    併予駁回。
五、依刑事訴訟法第395條前段，作成本判決。
中    華    民    國   111    年    4     月    28    日
                  刑事第三庭審判長法  官  徐  昌  錦  
                                  法  官  周  政  達  
                                  法  官  林  海  祥  
                                  法  官  江  翠  萍  
                                  法  官  侯  廷  昌  
本件正本證明與原本無異
                                  書記官
中    華    民    國   111    年    5     月    5     日